臺灣士林地方法院民事判決
                                      110年度訴字第649號
原      告  台新國際商業銀行股份有限公司
法定代理人  丁○○  
訴訟代理人  丙○○  
            辛○○  
            庚○○  
            己○○  
            戊○○  
被      告  甲○○  
            乙○○  
上列當事人間代位請求分割共有物事件，本院於民國110年11月1
5日言詞辯論終結，判決如下：
    主  文
被繼承人甲○○、戊○○○所遺分別如附表一、二所示之遺產，應予
分割如附表一、附表二「分割方法」欄所示。
訴訟費用由原告負擔三分之一，餘由被告丙○○、丁○○各負擔三分
之一。
    事  實  及  理  由
一、原告起訴主張其為訴外人乙○○之債權人，因乙○○怠於行使請
    求其繼承被繼承人甲○○而取得公同共有物之分割請求權，伊
    爰依民法第242條、第1164條規定代位乙○○行使權利，並請
    求就坐落臺北市○○區○○段0○段000地號土地(應有部分10分之
    1)暨其上同段00000號建物即門牌號碼臺北市○○區○○路00巷0
    0弄0○0號2樓房屋，按各繼承人應繼分比例各4分之1，分割
    為分別共有。嗣於本件訴訟進行中，發現甲○○之繼承人之一
    即訴外人戊○○○死亡，戊○○○並未拋棄對甲○○之繼承權，且甲○○之遺產亦非僅有上開土地及建物，而變更其聲明為：㈠被
    繼承人甲○○所遺如附表一所示之遺產，應依附表三所示比例
    分割為各繼承人分別共有。㈡被繼承人戊○○○所遺如附表二所
    示之遺產應依附表三所示應繼分比例分割為各繼承人分別共
    有。核屬基於同一基礎事實，為訴之聲明追加及擴張，且經
    被告丙○○、丁○○(下合稱被告2人)同意(見本院卷第362頁)，
    核與民事訴訟法第255條第1項第1、2、3款規定相符，應予
    准許。
二、原告主張：乙○○積欠伊現金卡及信用卡帳款債務本金新臺幣
    (下同)54萬9,818元未清償。乙○○與被告2人、戊○○○共同繼
    承被繼承人甲○○所遺如附表一所示遺產而公同共有，每人應
    繼分比例各1/4。嗣戊○○○於109年10月2日死亡，戊○○○遺有
    如附表二所示遺產，由乙○○及被告2人共同繼承而公同共有
    ，每人應繼分比例各1/3。如附表一、二所示遺產均尚未分
    割，且繼承人間無法達成分割協議。乙○○怠於行使上開公同
    共有之遺產分割請求權，伊為保全其債權，依民法第242條
    、第1164條規定，代位乙○○訴請分割被繼承人甲○○、戊○○○
    分別所遺如附表一、附表二所示之遺產等語。並聲明：㈠被
    繼承人甲○○所遺如附表一所示之遺產，應依附表三所示比例
    分割為各繼承人分別共有。㈡被繼承人戊○○○所遺如附表二所
    示之遺產應依附表三所示應繼分比例分割為各繼承人分別共
    有。
三、被告2人則以：伊同意將甲○○、戊○○○所遺之遺產，按各繼承
    人之應繼分比例分割為分別共有等語，資為抗辯。
四、查，甲○○於109年7月13日死亡，其繼承人有戊○○○、乙○○及
    被告2人，甲○○遺有如附表一所示之遺產由戊○○○、乙○○及被
    告2人繼承而公同共有，每人應繼分比例各1/4；嗣戊○○○於1
    09年10月2日死亡，戊○○○遺有如附表二所示之遺產(除附表
    二編號1至3所示之遺產外，戊○○○之遺產亦含其繼承自甲○○
    附表編號4至11所示之遺產，應繼分比例1/4)，戊○○○之繼承
    人有乙○○及被告2人，每人應繼分比例各1/3，有遺產稅申報
    書2份、戶籍謄本、除戶戶籍謄本、甲○○之繼承系統表、戊○○○之繼承系統表可稽(見本院卷第96至121頁、第140至162頁
    )，且為兩造所不爭執，堪信為真實。又原告主張乙○○積欠
    其現金卡及信用卡債務本金54萬9,818元乙節，業據其提出
    本院債權憑證為證(見本院卷第15至16頁)，且為被告2人所
    不爭執，堪認原告確為乙○○之債權人。
五、按債務人怠於行使權利時，債權人因保全債權，得以自己之
    名義，行使其權利；又繼承人有數人時，在分割遺產前，各
    繼承人對於遺產全部為公同共有。繼承人得隨時請求分割遺
    產，民法第242 條前段、第1151條、第1164條前段分別定有
    明文。是繼承人欲終止其間之公同共有關係，惟有以分割遺
    產之方式為之。所謂「得隨時請求分割」，依同法第829 條
    及第830條第1項規定觀之，自應解為包含請求終止公同共有
    關係在內，俾繼承人之公同共有關係歸於消滅而成為分別共
    有，始不致與同法第829 條所定之旨趣相左，庶不失繼承人
    得隨時請求分割遺產之立法本旨。復按繼承人自繼承開始時
    ，除本法另有規定外，承受被繼承人財產上之一切權利、義
    務，民法第1148條第1 項前段亦有明定。是繼承人於繼承開
    始後，其對遺產之權利，性質上即為具有財產價值之權利，
    遺產分割請求權，係在繼承之事實發生後，基於繼承權而發
    生，因繼承取得之財產，可供清償債務人之債務，應得依民
    法第242條代位行使。查，本件被代位人即乙○○對原告負有
    債務尚未清償，已如前述，於甲○○、戊○○○死亡後，乙○○及
    被告2人因繼承而取得如附表一、二所示遺產而公同共有，
    因繼承人未達成遺產分割協議或訴請分割，致原告無法就乙○○可分得之遺產為取償，須俟公同共有關係消滅後，始得對
    乙○○分得部分取償，且附表一、二所示遺產無不能分割之情
    形，亦無不分割之約定，惟因乙○○怠於行使遺產分割請求權
    ，致原告無法就其分得部分取償，則原告為保全其對乙○○之
    債權，當得依民法第242條規定，代位行使乙○○之遺產分割
    請求權，而對其他共有人即被告2人請求分割被繼承人甲○○
    、戊○○○分別所遺如附表一、二所示遺產。
六、又按公同共有物分割之方法，依民法第830條第2項規定，準
    用分別共有物分割之規定即以原物分配或變賣分割為之；而
    將遺產之公同共有關係終止改為分別共有關係，性質上亦屬
    於分割遺產方法之一。又裁判分割共有物訴訟，為形式之形
    成訴訟，究依何種方式為適當，法院有自由裁量之權，並應
    斟酌當事人之聲明、共有物之性質、經濟效用及全體共有人
    之利益等情事公平決之，不受當事人聲明之拘束，惟應斟酌
    共有人之利害關係、共有物之性質、價格及利用效益等情事
    ，以謀分割方法之公平適當。查本院斟酌如附表一編號1、2
    及附表二編號1、2所示之建物及土地，乃同一棟建物中其中
    第二層樓之房屋暨坐落土地(本院卷第58至59頁之土地建物
    查詢資料),又附表一編號3為建物，而繼承人將遺產之公同
    共有關係終止，變更為分別共有關係，性質上自屬分割遺產
    方法之一，並審酌該土地及建物之經濟效用及共有人之利益
    等情事，且兩造均同意依應繼分比例分割為分別共有，又戊○○○繼承自甲○○之遺產，因戊○○○死亡，而由乙○○、被告2人
    再轉繼承，故認如附表一所示遺產之分割方法應由全體尚生
    存之繼承人即乙○○及被告2人，每人各按應繼分比例1/3，分
    割為分別共有為適當。且附表一編號4至10為存款、編號11
    為股票，亦以按公同共有應繼分比例分配取得，則甲○○所遺
    如附表一所示遺產，依附表一「分割方法」欄所示分割方法
    為分割。而戊○○○所遺如附表二所示之遺產則如附表二「分
    割方法」欄所示分割方法為分割。
七、從而，原告依民法第242條、第1164條規定，代位乙○○請求
    分割甲○○、戊○○○分別所遺之遺產，為有理由，應予准許，
    爰分割各如附表一、二「分割方法」欄所示。
八、本件事證已臻明確，兩造其餘攻擊或防禦方法及所用之證據
    ，經本院斟酌後，認為均不足以影響本判決之結果，爰不逐
    一論列，併此敘明。
九、末按因共有物分割、經界或其他性質上類似之事件涉訟，由
    敗訴當事人負擔訴訟費用顯失公平者，法院得酌量情形，命
    勝訴之當事人負擔其一部，民事訴訟法第80條之1 定有明文
    。而代位分割遺產之訴，係由原告以自己名義主張代位權，
    以保全債權為目的而行使債務人之遺產分割請求權，原告與
    被告之間實屬互蒙其利。是以，原告代位乙○○提起本件分
    割遺產之訴雖有理由，惟本院認關於訴訟費用之負擔，以由
    全體繼承人各按其法定應繼分比例負擔(即各負擔1/3)，較
    屬公允，而原告之債務人即乙○○應分擔部分即由原告負擔之
    ，爰諭知訴訟費用之負擔如主文第2項所示。
十、據上論結，本件原告之訴為有理由，依民事訴訟法第80條之
    1，判決如主文。　　
中　　華　　民　　國　　110 　年　　11　　月　　29　　日
                  民事第三庭法  官  陳月雯
以上正本係照原本作成。
如對本判決上訴，應於判決送達後20日內向本院提出上訴狀，若
委任律師提起上訴者，應一併繳納上訴審裁判費，否則本院得不
命補正逕行駁回上訴。
中　　華　　民　　國　　110 　年　　11　　月　　29　　日
                            書記官  劉雅萍

附表一：被繼承人甲○○之遺產　　　　　　　　　　　　　　
編號 遺產 分割方法 備註  1 臺北市○○區○○段○○段00000號建號建物(即門牌臺北市○○區○○路00巷00弄0○0號2樓(權利範圍全部) 由乙○○、丙○○、丁○○，按每人應繼分比例各1/3，分割為分別共有。 甲○○死亡時，乙○○、丙○○、丁○○、戊○○○均為甲○○之繼承人，嗣戊○○○死亡，戊○○○繼承甲○○遺產部分，再轉由乙○○、丁○○、戊○○○繼承，故乙○○、丙○○、丁○○應繼分比例為每人各1/3。  2 臺北市○○區○○段○○段000地號土地(權利範圍10分之1) 由乙○○、丙○○、丁○○，按每人應繼分比例各1/3，分割為分別共有。   3 新北市○○區○○○00○0號4樓房屋(權利範圍8500之2) 由乙○○、丙○○、丁○○，按每人應繼分比例各1/3，分割為分別共有。   4 聯邦商業銀行士東分行定期存款新臺幣50萬元 由乙○○、丙○○、丁○○按每人應繼分比例各1/3，分割為分別共有。   5 聯邦商業銀行士東分行活期儲蓄存款新臺幣138萬9,955元 由乙○○、丙○○、丁○○，按每人應繼分比例各1/3，分割為分別共有。   6 陽信銀行蘭雅分行活期儲蓄存款新臺幣1萬9,155元 由乙○○、丙○○、丁○○，按每人應繼分比例各1/3，分割為分別共有。   7 陽信銀行蘭雅分行定期存款新臺幣29萬7,000元 由乙○○、丙○○、丁○○按每人應繼分比例各1/3，分割為分別共有。   8 陽信銀行蘭雅分行定期存款新臺幣20萬元 由乙○○、丙○○、丁○○，按每人應繼分比例各1/3，分割為分別共有。   9 陽信銀行蘭雅分行定期存款新臺幣30萬元 由乙○○、丙○○、丁○○按每人應繼分比例各1/3，分割為分別共有。   10 中華郵政股份有限公司士林蘭雅郵局活期儲蓄存款新臺幣5,526元 由乙○○、丙○○、丁○○，按每人應繼分比例各1/3，分割為分別共有。   11 陽信銀行股票1179股 由乙○○、丙○○、丁○○，按每人應繼分比例各1/3，分割為分別共有。  
　　　　　　　　　　　　　　
附表二：被繼承人戊○○○之遺產　　　　　　　　　　　　　
編號 遺產 分割方法 備註  1 臺北市○○區○○段○○段00000號建號建物(即門牌臺北市○○區○○路00巷00弄0○0號2樓(權利範圍全部)應繼分比例1/4 業已分割如附表一編號1所示 至附表一編號4至11所示之甲○○遺產，戊○○○亦繼承應繼分比例1/4，因再轉繼承，故此部分之遺產業已分割如附表一編號4至11所示。  2 臺北市○○區○○段○○段000地號土地(權利範圍10分之1)應繼分比例1/4 業已分割如附表一編號2所示。   3 新北市○○區○○○00○0號4樓房屋(權利範圍8500之2)應繼分比例1/4 業已分割為如附表一編號3所示。  

附表三 各繼承人繼分比例
被繼承人甲○○  被繼承人戊○○○    合計 繼承人姓名 應繼分比例 再轉繼承 應繼分比例  乙○○   1/4     1/3 丙○○   1/4     1/3 丁○○   1/4     1/3 戊○○○   1/4 乙○○    1/3    丙○○    1/3    丁○○    1/3